臺灣臺北地方法院民事判決　　　　　　94年度重訴字第1236號
原　　　告　乙○○
訴訟代理人　蔡進良律師
　　　　　　趙佑全律師
被　　　告　丙○
訴訟代理人　甲○○
　　　　　　陳國雄律師
上　一　人
複 代理 人　劉宏邈律師
當事人間請求給付租金等事件，經本院於中華民國96年2 月6 日
言詞辯論終結，判決如下：
    主      文
被告應給付原告新台幣萬柒仟貳佰壹拾伍元及自民國九十四年
十月十二日起至清償日止，按年息百分之五計算之利息。
原告其餘之訴駁回。
訴訟費用由被告負擔百分之一，餘由原告負擔。
本判決原告勝訴部分得假執行。但被告如以新台幣萬柒仟貳佰
壹拾伍元為原告預供擔保後，得免為假執行。
原告其餘假執行之聲請駁回。
    事實及理由
甲、程序方面：
    按請求之基礎事實同一者，縱於訴狀送達後，原告仍得將原
    訴變更或追加他訴，無須得被告同意，此觀民事訴訟法第二
    百五十五條第一項第二款規定自明。本件原告起訴時主張被
    告無權占有其所有之土地，而請求被告給付相當於租金之不
    當得利，所為應受判決事項之聲明為：被告應給付原告新台
    幣（下同）24,273,645元。嗣於訴狀送達後、本院第一次言
    詞辯論期日即民國94年11月1 日言詞辯論期日為訴之追加，
    除仍請求被告給付前述金額外，另追加請求被告給付法定遲
    延利息，而聲明：被告應給付原告24,273,645元，及自起訴
    狀繕本送達被告翌日起至清償日止，按年息5%計算之利息；
    雖被告對此表示不同意。但查，原告追加之訴與原訴之主要
    爭點有其共同性，在社會生活上可認為具有同一或關連性，
    且原請求之訴訟及證據資料，於審理繼續進行在相當程度範
    圍內亦具有同一性或一體性，無礙於被告之防禦，故應許其
    為訴之追加。
乙、得心證之理由：
一、原告主張：
  (一)原告於91年12月13日經由買賣取得坐落於台北縣新店市○○
    段30之116 、33之2 、30之12、30之1 、30之22、85之22、
    67之15地號等七筆土地所有權（下稱系爭土地），系爭30之
    116 、33之2 地號土地上設置有秀岡山莊污四廠、污五廠之
    污水處理廠，其餘五筆土地上則埋設污水處理廠之管線設施
    ，該等污水處理相關設施均為被告所有，被告確實無權占有
    系爭土地，並進而收取社區污水處理費用，受有利益。被告
    占有系爭土地情形如下：
  1.系爭30之116 、33之2 土地部分：訴外人秀岡開發事業股份
    有限公司（以下簡稱秀岡公司）為進行秀岡山莊開發計畫，
    遂在系爭二筆土地上設置污水處理廠，以處理秀岡山莊內建
    物廢污水之排流放，被告則於91年1 月21日、91年1 月28日
    自秀岡公司處依買賣關係受讓污四、污五污水處理廠及附屬
    建物與管線等所有權。原告前曾對被告訴請拆除污四、污五
    處理廠，經本院93年度訴字第3043號、臺灣高等法院93年度
    上易字第1069號判決敗訴確定在案，但仍無礙於被告係屬無
    權占有系爭土地之事實。系爭土地上之污水處理廠外圍有鐵
    絲圍籠，非任意第三人得以自由進出，而鐵絲圍籠內設有污
    水處理池、蓄水池及走道、空地等，顯係專供污水處理廠內
    之人使用，原告對系爭二筆土地全部面積根本無法加以利用
    ，土地全部實際上均係在被告占有支配狀態下，故被告無權
    占有土地所受利益應以系爭二筆土地全部面積共計19,739.5
    平方公尺核算（其中系爭33之2 地號土地按原告應有部分萬
    分之9611計算後，面積為17,873.94平方公尺）。原告自得
    依民法第一百七十九條不當得利規定請求被告返還所受利益
    即相當於租金之不當得利，及依同法第二百二十九條、第二
    百三十三條規定給付法定遲延利息。
  2.系爭30之12、30之1 、30之22、85之22、67之15地號等五筆
    土地部分：被告所有之污水處理廠係透過埋設管線之方式讓
    社區廢污水進廠處理、流放，而該所需管線均埋設於此五筆
    土地上，被告並向秀岡山莊社區收取費用，又前述污水設備
    、管線對污水處理廠而言係屬不可或缺之必要設施，被告自
    應依民法第七百八十六條第一項規定給付償金予原告。且如
    前開１所述，亦應按系爭五筆土地面積之全部即167,055.57
    平方公尺計算償金數額。縱認無民法第七百八十六條第一項
    規定之適用，被告亦應依民法第一百七十九條不當得利規定
    返還無權占有系爭土地所受利益即相當於租金之不當得利，
    暨依民法第二百二十九條、第二百三十三條規定給付法定遲
    延利息。
  3.故自原告91年12月13日取得系爭土地所有權起算至94年8 月
    8 日止，以被告無權占有系爭土地全部面積，按系爭土地94
    年度公告現值每平方公尺490 元、年息10﹪計算後，被告應
    給付原告之償金、相當於租金之不當得利數額為24,273,645
    元【計算式：（19,739.5＋167,055.57㎡）490 元×10%
    ×2.652 年＝24,273,645元】。
  (二)為此本於不當得利及民法第七百八十六條第一項規定，請求
    被告就無權占有系爭土地乙節，給付相當於租金之不當得利
    、使用土地之償金，及法定遲延利息等語。並聲明：
  1.被告應給付原告24,273,645元，及自起訴狀繕本送達翌日起
    至清償日止，按年息5%計算之利息。
  2.願供擔保以代釋明，請准宣告假執行。
二、被告則抗辯：
  (一)被告就系爭30之116 、33之2 土地部分為有權占有：
    污四、污五污水處理廠之原始起造人為秀岡公司，至於所坐
    落之基地則為秀岡公司股東所有，土地所有權人即訴外人張
    秀青、張朝翔、張朝喨、張益周、張秀政曾出具土地使用同
    意書予秀岡公司，應非無權占有，況污水廠係為開發秀岡公
    司及其股東所有位於秀岡山莊之土地所需要而興建，有增益
    股東及土地價值之效益，顯非單純之使用借貸關係，自不應
    於嗣後土地移轉第三人時，形成無權占有之關係，則被告與
    原告間應存有使用借貸及分管效力，被告具合法占有權源。
  (二)原告不當得利、償金之數額計算有誤：
  1.原告以系爭土地全部面積核算不當得利、償金數額，並非有
    據，應係按被告所有之建物、設施占有實際面積計算方為適
    當。再者，原告對於系爭33之2 地號土地所有權應有部分僅
    為萬分之9611，原告未依應有部分比例減少請求金額，亦有
    未恰。
  2.依土地法第九十七條規定，租金應以土地申報總價額之年息
    10﹪為限，原告以公告現值作為計算標準，與本條規定不符
    。
  3.況原告按年息10﹪計算不當得利、償金，亦屬過高：
  (1)被告係基於公益占有使用系爭土地，而污水處理廠及污水輸
    送管線，則分屬下水道法第十四條規定之管渠與其他設備，
    又償金之支付標準，依台北縣下水道工程使用私有土地補償
    標準第二條規定以發給一次為限，且係以埋設物投影面積之
    一點五倍與施工當年期公告土地現值5 ﹪計算。因被告之污
    水處理廠、管線設備有公益上考量，應優先適用前述規定，
    故僅須依上述計算償金標準負給付一次之義務。
  (2)系爭土地並非位於繁華熱鬧或生活便利之市區，而係位於水
    源特定區之保安保護區，其開發與利用均受有相當之限制，
    故其土地之利用價值當屬有限。至於被告所有之污水處理廠
    及污水輸送管線，係坐落渺無人跡且地形陡峭崎嶇之山中，
    除為處理附近社區居民及學校之生活廢水之用途外，更有保
    護水源特定區以維護大台北飲水之公益上考量；被告將污水
    處理廠出租與訴外人聯岡開發事業股份有限公司管理營運，
    每月租金僅為1,800 元。
  (3)秀岡山莊位於大台北華城，屬於台北水源特定區域之新開發
    社區○○○○道法第八條規定應設置專用下水道，且污四、
    污五污水處理廠亦應納入公共污水下水道系統，並受同法第
    一條、下水道法施行細則第十一條、水污染防治法第一條、
    第三十二條第一項、第三十七條等規定規範，故被告之污水
    處理設備非經主管機關核准不得變更。原告主張之金額顯然
    過鉅，將導致被告污水處理設備營運困難、進而使得污水無
    法處理而污染土壤、有害公益。而原告在購買系爭土地之初
    ，即已知悉存有被告所有之污水處理廠及相關設備，因此，
    原告請求高額之土地補償費用，其行為有違誠信，為權利濫
    用而有減少其請求金額之必要。
  (三)並聲明：原告之訴及假執行之聲請均駁回，如受不利判決願
    供擔保，請准宣告免為假執行。
三、兩造不爭執之事實（詳見本院96年2 月6 日言詞辯論筆錄，
    卷(二)第127至128頁）：
  (一)原告於91年12月13日買受「台北縣新店市○○段30之116 、
    33之2 、30之12、30之1 、30之22、85之22、67之15地號」
    七筆土地所有權，前二筆土地上設置有污水處理廠、後五筆
    土地上則埋設污水處理廠管線設施（秀岡山莊污四廠、污五
    廠），為被告所有，被告之污水處理廠、管線及相關設施確
    實占有使用上開土地。
  (二)原告前就系爭30之116 、33之2 土地訴請被告拆屋還地，受
    敗訴判決確定（臺灣臺北地方法院93年度訴字第3043號、臺
    灣高等法院93年度上易字第1069號拆屋還地等事件）。
  (三)台北縣新店市○○段30之12、30之1 、30之22、85之22、67
    之15地號五筆土地上，被告所有之污水收集、排放管線占有
    面積為726.60平方公尺。
  (四)台北縣新店市○○段30之116 、33之2 土地上：
  1.地面部分：污四廠部分包括污水處理廠及相關設備之面積為
    1,492.05平方公尺（20.80 ＋1,361.11＋30.14 ＋80）；污
    五廠部分包括污水處理廠及相關設備之面積為430.73平方公
    尺（115.74＋60.84 ＋254.15）。
  2.埋設於地下管線及設備：污五廠部分為378.29平方公尺，污
    四廠部分為326.73平方公尺。
  (五)系爭七筆土地位於水源特定區之保安保護區。
四、本件經兩造於本院96年2 月6 日言詞辯論期日整理後（見本
    院卷(二)第128頁），兩造爭執之重點在於：
  (一)被告占有使用系爭土地，兩造間有無成使用借貸契約關係？
    污水處理廠原始起造人秀岡公司所取得原土地所有權人出具
    之土地使用同意書，該土地使用同意書是否為共有人間之分
    管協議？效力是否及於兩造？被告占有系爭土地是否為有權
    占有，而有法律上原因？
  (二)若被告占有系爭七筆土地為無正當權源，則原告本於不當得
    利、民法第七百八十六條第一項規定，請求被告給付使用土
    地之代價即相當於租金之不當得利、償金，主張按土地公告
    現值年息10﹪計算不當得利、償金，數額是否適當？
五、現就兩造爭執之重點分述如下：
  (一)被告占有使用系爭土地，兩造間有無成使用借貸契約關係？
    污水處理廠原始起造人秀岡公司所取得原土地所有權人出具
    之土地使用同意書，該土地使用同意書是否為共有人間之分
    管協議？效力是否及於兩造？被告占有系爭土地是否為有權
    占有，而有法律上原因？
  1.經本院依原告聲請向台北縣政府調閱污四、污五污水處理廠
    暨管線設備之雜項使用執照後，查得，污四、污五污水處理
    廠暨管線設備起造人秀岡公司曾於87年9 月10日就系爭30之
    116 、30之2 、30之12、30之1 、30之22、67之15地號等六
    筆土地，取得當時之土地所有權人高金財、張秀青、張朝翔
    、張朝喨、張益周之同意，而得由秀岡公司在系爭土地上建
    築雜項工作物乙節，有土地使用權同意書、土地登記謄本在
    卷可稽（見台北縣政府95年8 月31日函附外放證物、本院卷
    (二)第50頁及第104 至115 頁），原告對此並不否認。
  2.被告固然抗辯依前述土地使用權同意書所載，其得基於使用
    借貸關係而占有使用系爭土地等語。
  (1)但按，民法上之債權契約，除法律有特別規定外，僅於特定
    人間發生法律上之效力，此為債之相對性；除非發生債之移
    轉，亦即，債之關係不變更其同一性，由原主體間移轉於他
    主體間之情形。其次，債之移轉有由於法律規定者（例如，
    民法第一千一百四十八條、第四百二十五條第一項、第二百
    八十一條第二項、第三百十二條、第七百四十九條、第二百
    二十五條第二項、第二百十八條之一等規定），有由於法律
    行為者，例如基於遺贈或捐助等單獨行為所致；或基於債權
    讓與、債務承擔等契約行為；抑或是發生債之概括繼受，包
    括契約承擔、契約加入等情形者而言。
  (2)經查，前開土地使用權同意書之性質縱如被告所述為使用借
    貸契約，然則，該使用借貸契約當事人，貸與人一方為當時
    土地所有權人高金財、張秀青、張朝翔、張朝喨、張益周，
    至於借用人則為秀岡公司，已於前１提及。準此，兩造並非
    該土地使用權同意書所載使用借貸契約之當事人，應可認定
    。
  (3)次查，原告係於91年12月13日買受系爭土地所有權，被告則
    於91年1 月21日、91年1 月28日自秀岡公司處依買賣關係受
    讓污四、污五污水處理廠及附屬建物與管線等所有權，有土
    地及建物登記謄本附卷足證（見本院卷(一)第11至19頁），此
    情為兩造所不爭者。被告既未能舉證證明原告在受讓系爭土
    地所有權時，及被告在受讓污四、污五污水處理廠暨管線設
    備所有權時，均有受此使用借貸契約拘束之意思，故兩造僅
    係分別自其前手受讓土地、建物之所有權，並未有自前開使
    用借貸契約當事人處概括繼受使用借貸契約關係之情事存在
    ，顯未發生前述債之移轉效力。
  (4)因之，依債之相對性原則，系爭土地使用之貸與人高金財、
    張秀青、張朝翔、張朝喨、張益周與借用人秀岡公司間之使
    用借貸契約效力，自不及於兩造，被告前開所辯，尚屬無據
    。
  3.被告另抗辯：前述土地使用權同意書為共有人間之分管契約
    ，原告受讓系爭土地所有權，亦受此分管契約之拘束等語。
  (1)大法官會議釋字第349 號解釋表示：「最高法院48年度台上
    字第1065號判例，認為『共有人於與其他共有人訂立共有物
    分割或分管之特約後，縱將其應有部分讓與第三人，其分割
    或分管契約，對於受讓人仍繼續存在』，就維持法律秩序之
    安定性而言，固有其必要，惟應有部分之受讓人若不知悉有
    分管契約，亦無可得而知之情形，受讓人仍讓與人所訂分管
    契約之拘束，有使善意第三人受不測損害之虞，與憲法保障
    人民財產權之意旨有違，首開判例在此範圍內，嗣後應不再
    援用。」，承此，共有人於與其他共有人訂立分管契約後，
    將其應有部分讓與第三人者，倘該第三人不知悉有分管契約
    ，亦無可得而知之情形，善意受讓人自不受該分管契約之拘
    束（最高法院93年度台上字第863 號判決意旨參照）。
  (2)卷查，原告買受系爭土地所有權時，被告所有之污水處理廠
    暨管線設備固已占有使用系爭土地，該狀態或原告可得而知
    ，但非可以此即遽謂原告知悉系爭土地所有權人在87年9 月
    10日曾出具土地使用權同意書，同意由當時為33之2 土地共
    有人之秀岡公司使用系爭土地全部之事。被告對於原告有知
    悉或可得而知此分管契約之事實，既未提出相關證據以為證
    明，所辯自不足採。
  (3)況且，分管契約之當事人為各該共有人，且分管契約之標的
    物為該共有之不動產，分管契約乃係共有人協議分管共有物
    分管後，各共有人在仍維持共有之關係下，得依分管內容，
    就共有物之分管部分，為使用收益及管理，即取得管理權。
    再者，共有人基於分管契約得就共有物之特定部分為占有使
    用、收益，該分管契約且得對抗其餘共有人之後手，乃因其
    就共有物有應有部分使然；一旦喪失其共有物之應有部分，
    其依該分管契約，所得行使之權利即失所附麗，不得再對其
    後手或其他共有人主張分管契約上之權利（最高法院84年度
    台上字第2886號判決意旨參照）。惟查，秀岡公司現已非系
    爭土地之所有權人或共有人，有前開土地登記謄本在卷足稽
    ，是其本於與其他共有人間約定而得使用系爭土地之權利，
    在其讓與對系爭土地應有部分後，對系爭土地之使用管理權
    利亦因之失所附麗；故被告自秀岡公司處受讓污水處理廠及
    管線設備之所有權時，亦無得依分管契約而對系爭土地共有
    人主張占有使用之權源存在。
  (4)因此，被告辯稱其得依使用借貸或分管契約對抗原告，而屬
    有權占有系爭土地，洵無足取。
  4.綜此，被告占有系爭土地實為無權占有，而乏法律上原因，
    堪以認定。
  (二)若被告占有系爭七筆土地為無正當權源，則原告本於不當得
    利、民法第七百八十六條第一項規定，請求被告給付使用土
    地之代價即相當於租金之不當得利、償金，主張按土地公告
    現值年息10﹪計算不當得利、償金，數額是否適當？
  1.原告就被告所為抗辯，陳述略以：秀岡山莊依法應設置專用
    下水道，系爭土地上之污水處理廠對大台北華城、秀岡山莊
    而言，除有公共利益外，因起造人在申請建築執照時必須取
    得污水處理廠之納管同意書方可開發山莊，故實具有潛在商
    業利益；通常情形計算相當於租金之不當得利，或應以土地
    公告地價、申報地價為據，但考量被告無權利用原告土地而
    實質上獲得前述開發山莊之巨大商業利益，為維護實質公平
    ，以公告現值為標準計算相當租金之數額、償金，並未過當
    ；再者，政府在決定公告地價時已將土地利用狀況考量在內
    ，故系爭土地雖位於水源特定區保安保護區內，惟公告地價
    已反映系爭土地之區位、土地限制等因素，實無重複考量被
    告所辯情狀，原告主張按年息10﹪計算，亦屬合理有據等語
    。
  2.依民法第一百七十九條規定：「無法律上之原因而受利益，
    致他人受損害者，應返還其利益。雖有法律上之原因，而其
    後已不存在者，亦同。」，另「無權占有他人土地，可能獲
    得相當於租金之利益，為社會通常之觀念。」，最高法院61
    年台上字第1695號判例可資參照。卷查，被告所有之污水處
    理廠暨管線設備乃無權占有原告之系爭土地，已如前述，則
    其因無權占有系爭土地，受有相當於租金之利益，致原告受
    有相當於租金之損害，原告自得請求被告返還因無權占有系
    爭土地所受之利益。再者，「城市地方房屋之租金，以不超
    過土地及其建築物申報總價額年息百分之十為限。約定房屋
    租金，超過前項規定者，該管市、縣政府得依前項所定標準
    強制減定之。」，土地法第九十七條定有明文。參酌最高法
    院68年台上字第3071號判例意旨，可知基地租金之數額，除
    以基地申報地價為基礎外，尚須斟酌基地之位置，工商業繁
    榮之程度，占有人利用基地之經濟價值及所受利益等項，並
    與鄰地租金相比較，以為決定。
  3.原告固然主張按系爭土地公告現值年息10﹪計算相當於租金
    之不當得利等語。查：
  (1)依民法第一百八十一條規定：「不當得利之受領人，除返還
    其所受之利益外，如本於該利益更有所取得者，並應返還。
    但依其利益之性質或其他情形不能返還者，應償還其價額。
    」，占有他人土地，其所受之利益內容乃屬利用該土地後所
    享有之客觀利益，亦即土地之用益，此利益即屬於本條規定
    之因利益之性質不能返還者，其原物既不能返還，自應償還
    其價額。價額之計算當以價額償還義務成立時，客觀之價額
    為準，而非以償還時之價額為依據。而土地之用益其償還價
    額之計算，依前述說明，因其性質較接近對租賃物用益之代
    價即租金，故大抵皆以租金計算標準為據。又土地法第九十
    七條所謂土地及建築物之總價額，土地價額係指法定地價即
    土地所有人依該法規定所申報之地價，此觀土地法第一百四
    十八條、土地法施行細則第二十五條之規定自明。而在平均
    地權條例施行區域，係指土地所有人於地政機關舉辦規定地
    價或重新規定地價時之公告期間內申報之地價，未於該期間
    內申報者，以公告地價之80﹪為其申報地價，該條例第十六
    條規定甚明。
  (2)經查，系爭30之116 、33之2 、30之12、30之1 、30之22、
    85之22、67之15地號等七筆土地，91年7 月至92年12月間之
    公告地價為每平方公尺120 元、93年1 月至94年8 月8 日止
    則為每平方公尺98元，有地價查詢、土地登記謄本在卷足參
    （見本院卷(一)第119 至125 頁。故以前開公告地價80﹪為申
    報地價之數額，即各為每平方公尺96元、78.4元；原告主張
    應按公告現值每平方公尺490 元計算不當得利數額，尚屬無
    據。
  (3)又系爭土地位於水源特定區之保安保護區，其開發與利用均
    受有相當之限制；且被告所有之污水處理廠及污水輸送管線
    ，則係坐落渺無人跡且地形陡峭崎嶇之山中等情，除為兩造
    所不爭執者外，另有現場照片與空照圖、等高線圖、經濟部
    水利署台北水源特定區管理局證明書、被告所繪污水管線圖
    暨比對照片在卷可佐（見本院卷(一)第68至71頁、卷(二)第34至
    48頁）。另外，被告之污四、污五污水處理廠及管線設備係
    為開發秀岡公司及其股東所有位於秀岡山莊之土地所需要而
    興建者，亦經被告陳述綦詳，就此為原告所不爭執者。本院
    在斟酌系爭土地坐落位置位屬山區及水源特定區之保安保護
    區，尚乏相當之繁榮程度，另被告利用土地之經濟價值及所
    受利益等一切情狀，認原告所請求相當於租金之不當得利數
    額，以土地申報總價額按年息5 ﹪計算，堪屬適當；原告主
    張應按年息10﹪計算，尚有未恰。
  (4)雖被告辯稱本件應依下水道法第十四條、台北縣下水道工程
    使用私有土地補償標準第二條規定計付償金，且以發給一次
    為限等語。但按，下水道法第十四條係規定，下水道機構因
    工程上之必要，得在公、私有土地下埋設管渠或其他設備時
    ，其土地所有人、占有人或使用人不得拒絕，但應擇其損害
    最少之處所及方法為之，並應支付償金；復依同法施行細則
    第七條之規定，下水道機構並應於工程計畫訂定後，將包括
    開工日期、施工範圍、方法、期間、償金及支付日期、領取
    償金時所應提示之證件等事項書面通知土地所有人、占有人
    或使用人。足見，該法係在就下水道機構為埋設地下管線設
    備時，就在施工期間內對土地所有權人所造成之不便與損害
    應付償金所設之規定。卷查，污四、污五污水處理廠暨管線
    設備在85年6 月12日、88年10月5 日即已興建完畢，有建物
    登記謄本在卷可憑（見本院卷(一)第18至19頁）；而原告受讓
    系爭土地所有權係在91年12月13日，斯時污水處理廠暨管線
    設備已興建完成，非在下水道法所指施工期間內。況且，被
    告係自起造人秀岡公司處受讓污四、污五污水處理廠及管線
    設備所有權，尚非此等下水道設備之埋設工程行為人。據此
    ，縱使污四、污五污水處理廠暨管線設備為下水道法所稱之
    下水道相關設備，惟被告占有原告土地之原因事實與前開下
    水道法第十四條規範情狀有別，故無該條計付償金規定之適
    用，被告此部分所辯，尚無足採。
  4.原告再主張被告應按系爭七筆土地全部面積計付不當得利返
    還範圍等語。查：
  (1)原告前就系爭30之116 、33之2 土地訴請被告拆屋還地，第
    一審即臺灣臺北地方法院93年度訴字第3043號判決書所附附
    圖(一)為污五處理廠、附圖(二)為污四處理廠，其中污四廠部分
    包括污水處理廠及相關設備之面積為1,492.05平方公尺，污
    五廠部分包括污水處理廠及相關設備之面積為430.73平方公
    尺乙節，更為兩造所不爭執（見兩造不爭執之事實(四)）。
  (2)而原告雖陳稱：系爭土地上之污水處理廠外圍有鐵絲圍籠，
    非任意第三人得以自由進出，而鐵絲圍籠內設有污水處理池
    、蓄水池及走道、空地等，顯係專供污水處理廠內之人使用
    ，原告對系爭二筆土地全部面積根本無法加以利用，土地全
    部實際上均係在被告占有支配狀態下等語。但查，本院受理
    93年度訴字第3043號兩造間拆屋還地事件時，曾在93年9 月
    7 日至現場勘驗，依勘驗結果就污四、污五污水處理廠及蓄
    水池、污水處理池、樓梯、鐵絲網圍籬之範圍面積，囑託台
    北縣新店地政事務所測量，有勘驗筆錄可稽（見該事件第一
    審卷第33至35頁），經地政事務所測量所得面積，即為前述
    (1)所載之面積。據此，前述附圖(一)、(二)核計之被告占有系爭
    上開二筆土地面積，即為被告現實上所使用、占有之總面積
    ；原告就該二筆土地扣除被告實際占有部分外，仍得就大部
    分之系爭二筆土地繼續使用收益，此對照被告所提系爭七筆
    土地地籍圖（見本院卷(一)第49頁），扣除污四、污五污水處
    理廠後之土地現狀，可得推知。故原告主張應按系爭土地全
    部面積計算不當得利返還範圍，尚無足取。
  (3)次查，系爭30之12、30之1 、30之22、85之22、67之15地號
    五筆土地上，被告所有之污水收集、排放管線占有面積，為
    726.60平方公尺，而污四、污五廠埋設於地下管線及設備面
    積各為326.73平方公尺、378.29平方公尺等情，俱為兩造所
    不爭（見兩造不爭執之事實(三)、(四)之２）。觀諸前述被告就
    系爭土地所繪污水管線圖暨比對照片，足徵，被告所有之管
    線設備係以「線」之方式配置，其中在系爭85之22地號土地
    部分更是以沿著秀岡山莊社區、土地經界邊緣設置（見本院
    卷(一)第49頁、卷(二)第34頁），以污水管線設備此類座落方式
    推斷，尚難謂被告有妨礙原告對系爭土地全部面積之使用收
    益情狀可言。
  (4)況按，不當得利返還之範圍，以受益與受損之間有因果關係
    存在為必要，故受損人所受損害較利益為大時，固應返還其
    利益；利益超過損害時，則受領人得僅於受損害人損害之範
    圍內負返還義務。縱如原告之主張，其因被告之污水處理廠
    、管線設備位於系爭土地上，而無從使用、利用系爭土地之
    全部面積，此為其損害額；但被告所受利益，至多亦僅為如
    前所載之實際占有系爭土地之面積爾，其餘未占有之部分，
    被告並無受有利益可言。承此，原告之損害固超過被告所受
    利益，仍應以被告所受之利益為度，非以原告所受損害若干
    為準；原告所持之主張，自與不當得利之要件有間。
  (5)總計被告占有系爭土地面積如下：
  污四廠部分，即為門牌號碼台北縣新店市○○○街94號、新
    店市○○段1 建號建物，業經被告陳述明確，且為原告所肯
    認（見本院卷(一)第156 頁）。惟污四廠之座落基地為系爭33
    之2 地號土地，有建物登記謄本可稽（見本院卷(一)第19頁）
    ，原告就此土地應有部分僅為萬分之9611。又污四廠包括污
    水處理廠及相關設備之面積為1,492.05平方公尺，埋設於地
    下管線及設備部分為326.73平方公尺，共計為1,748.029 平
    方公尺（即1,818.780.9611），應以此面積為核算被告就
    此地號土地所負不當得利返還範圍之基準。
  承前兩造不爭執之事實(三)及(四)所載，被告就系爭30之116 、
    30之12、30之1 、30之22、85之22、67之15地號等六筆土地
    ，所佔用之面積共為1,535.62平方公尺（即726.6 ＋430.73
    ＋378.29平方公尺）。
  以上被告占有系爭七筆土地之面積共計為3,283.649 平方公
    尺，原告主張應以系爭七筆土地全部面積計算不當得利返還
    範圍，超逾部分，自屬無據。
  5.再查，系爭七筆土地公告地價自91年12月13日至92年12月31
    日期間為每平方公尺120 元，則以公告地價之80﹪計算申報
    地價金額後為每平方公尺96元；自93年1 月1 日至94年8 月
    8 日期間公告地價為每平方公尺98元，按公告地價之80﹪計
    算申報地價金額後為每平方公尺78.4元，上情有被告所提公
    告現值查詢服務在卷可證（見本院卷(一)第119 至125 頁）。
    是以，被告應返還原告之不當得利數額如下：
  (1)自91年12月13日至92年12月31日期間：此期間為一年又19日
    ，按被告占有系爭土地面積3,283.649 平方公尺、申報地價
    每平方公尺96元，再依年息5 ﹪計算後，為16,581元【計算
    式為：3,283.649 965 ﹪（1 ＋19/365）＝16,581，
    元以下四捨五入，下同】。
  (2)自93年1 月1 日至94年8 月8 日期間：此期間為一年又8 月
    8 日，按被告占有系爭土地面積3,283.649 平方公尺、申報
    地價每平方公尺78.4元，再依年息5 ﹪計算後，為20,634元
    【計算式為：3,283.649 78.45 ﹪（1 ＋220/365）
    ＝20,634】。
  (3)綜此，被告應返還原告相當於租金之不當得利數額為37,215
    元，原告請求超逾此數額部分，為無理由，不應准許。
  6.至於被告固然抗辯，原告訴請高額不當得利有權利濫用情事
    等語。但按，民法第一百四十八條第一項所禁止之權利濫用
    行為，係指在外觀上為權利之行使，實質上卻違反權利之社
    會性，因而不能認係正當行使權利之行為，亦即行使權利因
    逾越權利之本質及經濟目的，或逾越社會觀念所允許之界限
    ，而成為權利之濫用。本件原告以所有權人地位請求被告就
    無權占有土地返還不當得利，此為被告無權占有使用他人土
    地者，於所有權人依法主張權利時所應容受之當然結果，其
    無權占用之面積愈大，於返還時獲致之不利益相對愈多，是
    不論從權利本質、經濟目的、社會觀念以言，原告之請求皆
    屬權利之正當行使，尚未逾越必要之範圍，兩造間並無一方
    所得利益與他方所受損失顯不相當，或原告行使權利係以損
    害被告為主要目的之情形存在。是故，被告上開所辯，尚無
    足取。
  7.末查，原告就系爭30之12、30之1 、30之22、85之22、67之
    15地號等五筆土地部分，雖另依民法第七百八十六條第一項
    規定請求被告給付償金；惟因此項償金之支付不以原告土地
    受有損害為前提，其性質屬於使用土地之對價，與前揭關於
    不當得利返還範圍之計算方式相當，故原告此部分主張之結
    果，與前開對不當得利部分之論斷相同，不再重複論述。
六、綜上所述，被告確實無權占有原告之系爭七筆土地，占有面
    積按原告應有部分比例計算後為3,283.649 平方公尺，按申
    報地價年息5 ﹪核算後，被告應返還之不當得利數額共計為
    37,215元。從而，原告本於不當得利及民法第七百八十六條
    第一項規定，請求被告給付37,215元，及自起訴狀繕本送達
    翌日即94年10月12日起至清償日止，按年息5%計算之法定遲
    延利息（民法第二百二十九條、第二百三十三條規定參照）
    ，為有理由，至超逾部分，則難謂有據，應予駁回。
七、本件為判決之基礎已臻明確，兩造其餘之陳述及所提其他證
    據，經本院斟酌後，認為均於判決之結果無影響，亦與本案
    之爭點無涉，自無庸逐一論述，併此敘明。
丙、假執行之宣告：
    兩造陳明願供擔保，聲請宣告假執行或免為假執行，經核原
    告勝訴部分，因本件所命被告給付之金額未逾500,000 元，
    依民事訴訟法第三百八十九條第一項第五款規定應依職權宣
    告假執行；被告聲請部分，合於法律規定，爰酌定相當之擔
    保金額宣告之；原告其餘假執行之聲請，因訴之駁回而失所
    依據，不予准許。
丁、結論：原告之訴為一部有理由，一部無理由，並依民事訴訟
    法第七十九條、第三百八十九條第一項第五款、第三百九十
    二條第二項，判決如主文。
中　　華　　民　　國　　96　　年　　3 　　月　　6 　　日
                  民事第三庭  法  官  賴錦華
以上正本係照原本作成。
如對本判決上訴，須於判決送達後二十日之不變期間內，向本院
提出上訴狀。
中　　華　　民　　國　　96　　年　　3 　　月　　6 　　日
                              書記官  林桂玉
